臺灣宜蘭地方法院民事判決　　　　　　　 99年度訴字第387號
原　　　告　莊啟和
被　　　告　林昱廷
訴訟代理人　周薰蕙
　　　　　　林俊仁
上列當事人間損害賠償事件，原告提起附帶民事訴訟，經本院刑
事庭裁定移送前來，本院於民國100年12月8日言詞辯論終結，判
決如下：
    主  文
被告應給付原告新台幣玖仟伍佰捌拾元及自民國九十九年十月五
日起至清償日止，按年息百分之五計算之利息。
原告其餘之訴駁回。
訴訟費用新台幣壹仟元由原告負擔。
本判決第一項得假執行。但被告如以新台幣玖仟伍佰捌拾元為原
告預供擔保後，得免為假執行。
原告其餘假執行之聲請駁回。
    事實及理由
一、本件原告原請求被告給付新台幣（下同）762,808 元及自起
    訴狀繕本送達之翌日起至清償日止按年息5%計算之利息，嗣
    於本院審理時，更正請求被告給付772,808 元及自起訴狀繕
    本送達之翌日起至清償日止按年息5%計算之利息，核屬民事
    訴訟法第255條第1項第3 款規定擴張應受判決事項聲明之情
    形，應予准許。
二、原告起訴主張：伊於民國於99年3月2日晚上6 時許，在宜蘭
    縣羅東鎮○○路○段88號李科永圖書館（下稱系爭圖書館）2
    樓內自修準備99年度高考三級考試，被告至2 樓騷擾原告自
    修，把原告正在閱讀之法條資料撥到地上，被告遭管理員帶
    下樓後，原告因聽聞被告向人說「我要看他」，原告乃下樓
    察看，未料被告於談話中趁原告未注意時，突然揮拳重擊原
    告左眼，致使眼鏡下緣繫線斷裂，眼鏡彈飛落地，被告揮拳
    壓住原告左眼的安全鏡片，割傷原告臉部，使原告臉部多處
    割傷，是血流如注，原告潛意識地採取防衛行為拍打被告之
    頭部，以壓制被告之攻擊行為。嗣被告於員警到達後卻以其
    左拳朝自己之左臉猛打數拳，實行自傷行為。原告係基於保
    護自己身體健康而為正當防衛行為，原告因被告之傷害行為
    造成門牙左邊1顆假牙斷掉，又因臉部傷痕前往現代美學整
    形外科診所（下稱現代診所）接受臉部術後傷痕雷射治療，
    且因被告之傷害行為，導致原告不能專心準備高考三級應試
    ，使原告未能如願上榜，侵害憲法賦予原告應考試、服公職
    之權利，爰依據侵權行為之法律關係，請求被告賠償眼鏡受
    損4,500元、內衣受損78元、醫療費用43,570元、棉花棒60
    元、精神慰撫金22萬元及服公職權利受損504,600元，共計7
    72,808元等語。並聲明：（一）被告應給付原告772,808元
    及自起訴狀繕本送達之翌日起至清償日止，按年息5%計算之
    利息；（二）願供擔保，請准宣告假執行。
三、被告則以：原告係於99年3月2日下午1時許，在系爭圖書館2
    樓內，因細故與被告發生爭執，並先動手以拳頭毆打被告的
    胸口及推倒被告，進而互相拉扯中，兩造均受有傷害。原告
    雖請求賠償眼鏡4,500 元，該眼鏡是否需要賠償整副，且該
    眼鏡使用多年，應予以折舊。又被告並未毀損原告之內衣，
    故無須賠償。原告所受之傷，與被告一樣均是皮肉傷而已，
    財團法人天主教聖靈會羅東聖母醫院（下稱聖母醫院）驗傷
    單記載是臉部擦傷，為何到5 月後需要嚴重到雷射治療，且
    是在私人診所治療，為何不在聖母醫院治療，況聖母醫院回
    函表示臉部上的傷痕並非客觀需要。原告另稱同年4 月18日
    假牙斷掉，此部分亦與本件事實無關，因為同年3月2日驗傷
    單並沒有該項記載。根據同年5 月25日檢察官的勘驗筆錄，
    是原告先出手攻擊被告，原告是四肢正常的正常人，卻去欺
    侮罹有腦性麻痺障礙的被告，被告行動不方便，原告卻請求
    高額之精神慰撫金，被告無法認同。另原告請求服公職權的
    賠償，更屬無稽，原告並不當然能如願榜上有名，亦與本件
    事故無相當因果關係等語，資為抗辯。並聲明：（一）請求
    駁回原告之訴；（二）如受不利判決，願供擔保請求免為假
    執行。
四、得心證之理由：
    本件之爭點，經兩造同意後整理如下述項目：（一）於99年
    3月2日下午1時許，在系爭圖書館2樓內，原告是否有先推倒
    被告，並以拳頭毆打被告胸口，致使被告受有胸壁挫傷之傷
    害；於同日晚間6時許，在系爭圖書館1樓內，原告是否徒手
    毆打被告，致被告受有左手、左手肘挫傷、左膝挫傷及頭部
    撞擊之傷害，如有上開行為，是否為正當防衛行為？（二）
    原告請求被告賠償眼鏡4,500 元，是否有理由？（三）原告
    請求被告賠償內衣78元，是否有理由？（四）原告請求被告
    賠償醫藥費43,570元（依原告更正請求後之金額），是否有
    理由？（五）原告請求被告賠償棉花棒60元，是否有理由？
    （六）原告請求被告賠償精神慰撫金22萬元，是否有理由？
    （七）原告請求被告賠償服公職權受損504,600 元，是否有
    理由？以下即分別予以說明：
(一)於99年3月2日下午1時許，在系爭圖書館2樓內，原告是否有
    先推倒被告，並以拳頭毆打被告胸口，致使被告受有胸壁挫
    傷之傷害；於同日晚間6時許，在系爭圖書館1樓內，原告是
    否徒手毆打被告，致被告受有左手、左手肘挫傷、左膝挫傷
    及頭部撞擊之傷害，如有上開行為，是否為正當防衛行為？
 １ 原告雖否認於99年3月2日下午1時許，在系爭圖書館2樓內，
    有毆打傷害被告之行為，惟查：被告於刑事案件偵查中指述
    稱：「99年3月2日下午1 時許，我在李科永圖書館因為比手
    語導致誤會，而與莊啟和發生口角，當時莊啟和有推倒我，
    並以拳頭打我胸口」等語（見臺灣宜蘭地方法院檢察署，下
    稱宜蘭地檢署，99年度偵字第1298號卷第11-15 頁筆錄），
    核與證人林勝宏於本院刑事庭審理時證稱：「發生爭執時是
    在2樓，我們管理員是在1樓，所以起爭執的原因我們不知道
    ，是民眾下樓告訴我們後，我才上樓，我上樓以後，他們已
    經在打鬥中了．．．我有看到莊啟和用拳頭打林昱廷」等語
    相符，而被告所提出之驗傷診斷證明書上所載之傷勢及受傷
    照片中被告受傷之情形，亦核與被告前開指述受傷之情節相
    一致，此經本院調閱本院99年度易字第323 號傷害等之偵審
    卷宗審核屬實。堪信被告所為指述之情節為真實，故原告否
    認其有毆打被告云云，自屬無據。
 ２ 又原告於99年3月2日晚間6時許，在系爭圖書館地點1樓內傷
    害被告之部分，原告固坦承有出手毆打被告，惟辯稱其係正
    當防衛云云，然此業經被告指述甚詳，且依證人林勝宏於本
    院刑事庭審理時證稱：「莊啟和有先用手的拳頭打林昱廷的
    胸口，力道可能沒有很大，之後林昱廷就直接往莊啟和臉上
    打過去，林昱廷的手上沒有拿東西，打過去之後就打到莊啟
    和的眼鏡，可能眼鏡就刺傷莊啟和的臉部，後來換莊啟和持
    續追打林昱廷，因為林昱廷行動不便，所以向後退，處於比
    較防衛的角度。」等語明確，且經本院刑事庭當庭堪驗現場
    監視錄影光碟結果：「光碟時間00：00：12～00：00：13被
    告莊啟和抬起右手朝被告林昱廷揮下（遭戴白色帽子之男子
    擋住監視器角度，無法研判是否有打到被告林昱廷）；被告
    林昱廷以手抵擋後情緒失控，衝向被告莊啟和，並揮動左手
    ，被告莊啟和伸出雙手抵擋被告林昱廷，並有往後方疑似跌
    倒，隨即右手大動作朝被告莊啟和揮舞，兩人扭打。被告莊
    啟和將被告林昱廷逼退，被告林昱廷有抱頭擋住被告莊啟和
    毆打之勢，而未再有還手之舉動。後被告莊啟和出現拉扯被
    告林昱廷外套之激烈動作，黑背心男子始伸手拉住被告莊啟
    和。」，此有本院刑事庭勘驗筆錄在卷可稽，核與證人林勝
    宏於本院刑事庭所為證述之情節相符，此有本院所調閱前述
    刑事案件之偵審卷宗，審核無訛，故原告雖有受到被告之毆
    打而導致其臉部受傷，然於被告停手後，原告仍持續追打被
    告之事實，可堪認定。而按正當防衛必須對於現在不法之侵
    害始得為之，侵害業已過去，即無正當防衛可言。至彼此互
    毆，又必以一方初無傷人之行為，因排除對方不法之侵害而
    加以還擊，始得以正當防衛論。故侵害已過去後之報復行為
    ，與無從分別何方為不法侵害之互毆行為，均不得主張防衛
    權（最高法院30年上字第1040號判例可資參照），從而，原
    告雖辯稱其係正當防衛，然其於被告已停止毆打之行為即不
    法侵害業已過去後，仍出手毆擊被告，自無從主張正當防衛
    ，故原告上開辯解，尚屬無據。至原告雖辯稱被告之傷勢係
    警察到場後其自行造成的云云，然依證人即到場處理警員賴
    宏韜於本院刑事庭審理時證述被告在到醫院的過程中沒有可
    能受傷，也沒有在醫院中鬧自殺等情明確，故原告所辯被告
    之傷勢係自行造成云云，尚無足採。綜上，本件事實發生之
    經過情形，係原告先動手毆打被告，嗣後兩造進而為互毆之
    行為，故原告抗辯其係正當防衛云云，自無足採。本院99
    年度易字第323號及臺灣高等法院99年度上易字第2515號之
    刑事確定判決，亦同此認定，可資參照。
 ３ 原告雖主張本院刑事庭所勘驗之光碟係經過變造云云。惟查
    ：該監視錄影光碟係經宜蘭地檢署承辦刑事案件時所依法調
    閱，並經本院刑事庭當庭勘驗在案，並核與證人林勝宏證述
    相符，而原告曾於他案（臺灣高等法院100年度訴易字第6號
    ）主張前述情事，然原告提出之內政部警政署刑事警察局10
    0年8月24日刑鑑字第1000093541號函亦表示未便鑑定該監視
    錄影光碟內容有無經過變造，原告並未具體說明該監視錄影
    光碟係何處經過變造，在何種情形下遭到何人所變造，僅空
    言指摘該監視錄影光碟經過變造云云，顯無可採。則原告請
    求調閱系爭圖書館之監視錄影光碟，本院認為並無再予調查
    之必要。
(二)原告請求被告賠償眼鏡4,500 元，是否有理由？
    按法院為判決時，應斟酌全辯論意旨及調查證據之結果，依
    自由心證判斷事實之真偽。但別有規定者，不在此限。當事
    人已證明受有損害而不能證明其數額或證明顯有重大困難者
    ，法院應審酌一切情況，依所得心證定其數額。法院依自由
    心證判斷事實之真偽，不得違背論理及經驗法則，民事訴訟
    法第222條第1、2、3項定有明文。查原告之眼鏡於兩造衝突
    中遭被告毀損之事實，此經上開刑事確定判決認定在案，被
    告對於刑事確定判決所認定之事實並未予以爭執，堪信屬實
    。被告雖辯稱該眼鏡是否需要賠償整副，且該眼鏡使用多年
    ，應予以折舊云云，然原告之眼鏡確因被告之行為而受損，
    而原告於100年10月7日之準備書狀內已詳載其請求之金額計
    算方式，本院審酌眼鏡為罹患近視者生活上所必須之用品，
    一旦遭到毀損，確有因鏡框折損或鏡片角度之偏差而有更換
    整副之必要，且原告請求賠償4,500 元，核與一般價格相符
    ，尚屬合理，又眼鏡非屬供執行業務者業務使用之固定資產
    ，客觀上難以計算折舊，是被告前述辯解，要無可採。原告
    請求被告賠償眼鏡4,500元，為有理由。
(三)原告請求被告賠償內衣78元，是否有理由？
    按當事人主張有利於己之事實者，就其事實有舉證之責任。
    民事訴訟法第277 條本文定有明文。原告主張因其左臉遭被
    告打傷時血流如注，致其內衣上緣沾染血跡，不復穿著云云
    ，為被告所否認。經查：原告並未舉證證明其內衣確因被告
    之毆打行為而受有污損之事實，況縱使內衣沾染血液，亦得
    透過清洗之方式予以清除，客觀上並無達到毀損之程度，是
    原告請求被告賠償內衣78元，自屬無據。
(四)原告請求被告賠償醫藥費新台幣43,570元，是否有理由？
 １ 按不法侵害他人之身體或健康者，對於被害人因此喪失或減
    少勞動能力或增加生活上之需要時，應負損害賠償責任。民
    法第193條第1項定有明文。查原告所生之傷害僅有左臉部多
    處擦傷，此有原告提出之聖母醫院第000000000000000 號診
    斷證明書及聖母醫院100 年10月24日天羅聖民字第0795號函
    所檢附之急診檢傷記錄等資料附卷可稽，前述刑事確定判決
    亦係認定原告係受有左臉部多處擦傷之事實，則原告請求被
    告賠償其於聖母醫院支出之急診費用500元、相關雜費80 元
    及臉部擦傷回診（整形外科）之醫療費用1,440元，共計2,
    020 元，此有原告提出之相關醫療費用收據為證，應予准許
    。
 ２ 次按，損害賠償，除法律另有規定或契約另有訂定外，在於
    填補債權人所受之損害及所失之利益，民法第216 條固定有
    明文。惟無論所受損害抑所失利益，被害人賠償損害之請求
    權，以受有實際上之損害為成立要件。故衡量賠償之標準，
    首應調查被害人實際上之損害額，始能定其數額之多寡（最
    高法院97年度台上字第1316號判決意旨參照）。查原告請求
    被告賠償左臉部留有傷疤之飛梭治療費用云云，然聖母醫院
    函覆本院認為原告外傷後臉部雖遺存多處疤痕，至於是否有
    進行美容手術以恢復原貌之必要，為主觀認定上之不同，此
    有聖母醫院100年10月24日天羅聖民字第0795 號函附卷可稽
    ，況原告所受之傷勢為左臉部多處擦傷，此有前揭函示所附
    具之醫囑單所稱：原告為小於5 公分之淺部創傷處理等語，
    可資參照，是原告在客觀上是否有進行飛梭治療去除疤痕之
    醫療必要，非屬無疑，是原告請求前往現代診所進行之相關
    美容手術費用，難以認定為必要之費用而屬實際上之損害額
    ，自屬無從准許。又原告另主張因被告之傷害行為，造成同
    一位置之假牙斷裂而有支出修補費用云云，惟查：原告所受
    之傷勢是否造成其假牙斷裂之事實，未見原告舉證以實其說
    ，且根據原告提出之聖母醫院醫療費用收據，原告係於99年
    4 月19日始至聖母醫院牙科診治，時間上距離本件事發之時
    間即99年3月2日相隔超過1 個月以上，客觀上難以認定與被
    告之傷害行為具有相當因果關係，是原告就聖母醫院牙科之
    醫療費用之請求，亦屬無據。
(五)原告請求被告賠償棉花棒60元，是否有理由？
    按法院為判決時，應斟酌全辯論意旨及調查證據之結果，依
    自由心證判斷事實之真偽。但別有規定者，不在此限。當事
    人已證明受有損害而不能證明其數額或證明顯有重大困難者
    ，法院應審酌一切情況，依所得心證定其數額。法院依自由
    心證判斷事實之真偽，不得違背論理及經驗法則，為民事訴
    訟法第222條第1、2、3項所明文。查原告確因被告之傷害行
    為而致左臉部受有傷害，是原告主張其需以棉花棒清理傷口
    之事實，堪予採信，核屬必要之支出，且原告請求棉花棒支
    出費用60元，尚屬合理，本院認為原告請求被告賠償棉花棒
    60元，為有理由。
(六)原告請求被告賠償精神慰撫金22萬元，是否有理由？
 １ 按不法侵害他人之身體、健康、名譽、自由、信用、隱私、
    貞操，或不法侵害其他人格法益而情節重大者，被害人雖非
    財產上之損害，亦得請求賠償相當之金額。民法第195條第1
    項有明文之規定。次按慰藉金之賠償，須以人格權遭遇侵害
    ，使精神上受有痛苦為必要，其核給之標準固與財產上損害
    之計算不同，然非不可斟酌雙方身分資力與加害程度，及其
    他各種情形核定相當之數額（最高法院51年台上字第223 號
    判例意旨可資參照）。是精神慰撫金之多寡，應斟酌雙方之
    身分、地位、資力、加害之程度、被害人所受之痛苦及其他
    各種情形，而核定相當之數額。
 ２ 經查：原告雖因被告之毆打行為而受有傷害，然考量本件衝
    突之發生，係因原告先前先推打被告所致，進而引發兩造之
    互毆，且原告所受之傷害亦非屬嚴重，而被告屬於罹患腦性
    麻痺之輕度身心障礙者，此有被告提出之身心障礙手冊影本
    乙份為證，屬於社會上相對弱勢之人。又原告為國立空中大
    學畢業，曾經在臺灣松下公司做過作業員，底薪及加班約每
    月4 萬元，目前參加宜蘭縣政府多元就業，每月1萬7千餘元
    ；被告則為國立師範大學特殊教育學系肄業，沒有從事任何
    工作經歷，目前待業中，業經兩造分別陳述在案。本院審酌
    兩造前述之學經歷情形，並參酌兩造之財力狀況，此有本院
    所調閱兩造之98、99年度之稅務電子財產所得調件明細表附
    卷可參，綜合判斷後，認為原告請求被告賠償之精神慰撫金
    應以3,000元為適當，逾此部分之請求，則屬無理由。
(七)原告請求被告賠償服公職權受損504,600元，是否有理由？
 １ 按損害賠償之債，以有損害之發生及有責任原因之事實，並
    二者之間，有相當因果關係為成立要件。故原告所主張損害
    賠償之債，如不合於此項成立要件者，即難謂有損害賠償請
    求權存在（最高法院48年台上第481號判例意旨參照）。
 ２ 原告雖主張其因被告之傷害行為致其不能專心準備高考三級
    應試，致未能如願上榜，被告應賠償服公職權受損504,600
    元云云。惟查，原告事後能否順利考取高考三級之公務人員
    ，進而獲得原告所主張之薪資，屬於不可確定之情事，縱然
    兩造並未發生本件之衝突，亦不表示當然會發生原告考取高
    考三級之公務人員之結果，此與被告之傷害行為之間並無相
    當因果關係，僅係原告個人主觀之願望或期待而已，自不能
    向被告請求賠償，原告此部分之請求，顯無理由。
五、綜上所述，原告依據侵權行為之法律關係，請求被告賠償眼
    鏡受損4,500元、醫療費用2,020元、棉花棒60元及精神慰撫
    金3,000元，共計9,580元，及自起訴狀繕本送達之翌日即99
    年10月5 日起至清償日止，按年息5%計算之利息，為有理由
    ，應予准許，其餘之請求，則屬無理由，應予駁回。本件原
    告勝訴之部分，本院所命被告給付之金額不超過50萬元，本
    院應依民事訴訟法第389條第1項第5 款規定依職權宣告假執
    行。被告陳明願供擔保請求宣告免為假執行，核無不合，爰
    酌定相當之擔保金額准許之。至原告敗訴之部分，其假執行
    之聲請已失所附麗，應併予駁回。本件訴訟費用，因屬於刑
    事附帶民事訴訟，依法原無須繳納裁判費，惟移送本院審理
    後，因原告為訴之追加而繳納第一審裁判費1,000 元，本院
    考量該裁判費係原告追加美容手術費用之請求而產生，原告
    此部分請求既屬無理由，業如前述說明，則此部分訴訟費用
    應由原告自行負擔。
六、訴訟費用負擔之依據：民事訴訟法第79條。
中    華    民    國    100  年     12    月    22    日
                    民事庭法  官  林俊廷
正本係照原本作成。
如對本判決上訴，須於判決送達後20日內向本院提出上訴狀(須
附繕本)。如委任律師提起上訴者，應一併繳納上訴審裁判費。
中    華    民    國   100    年    12    月    22    日
                          書記官  許麗汝